【裁判字號】    97,上訴,447
【裁判日期】    970318
【裁判案由】    洗錢防制法等
【裁判全文】
臺灣高等法院高雄分院刑事判決         97年度上訴字第447號
上  訴  人  臺灣屏東地方法院檢察署檢察官
被      告  戊○○
被      告  甲○○
被      告  己○○
                      7號7樓
被      告  辛○○
                      02號
                    （現於臺灣宜蘭監獄執行中）
被      告  乙○○
                      樓
被      告  庚○○
                      4樓
被      告  丙○○
                      二戶政事務所）
                    （現於臺灣桃園女子監獄執行中）
被      告  丁○○（原名高行正）
                      樓之3
上列上訴人因被告違反洗錢防制法等案件，不服臺灣屏東地方法
院96年度金訴字第1 號中華民國96年10月5 日第一審判決（起訴
案號：臺灣屏東地方法院檢察署94年度偵字第5569號、96年度偵
字第659 號、96年度偵字第1822號），提起上訴，本院判決如下
：
    主  文
原判決撤銷，發回臺灣屏東地方法院。
    理  由
一、公訴意旨如起訴書所載（如附件）。
二、原審判決以：按案件由犯罪地或被告之住所、居所或所在地
    之法院管轄，而無管轄權之案件，應諭知管轄錯誤之判決，
    並同時諭知移送於管轄法院，且管轄錯誤之判決並得不經言
    詞辯論為之，刑事訴訟法第5 條第1 項、第304 條及第307
    條分別定有明文。本件被告8 人之住所、居所均不在臺灣屏
    東地方法院管轄區域內，此有戶籍資料8 紙附卷可稽；本案
    起訴時，被告8 人又未在屏東地區之看守所、監獄、勒戒或
    戒治處所內羈押或服刑，此亦有臺灣高等法院被告前案紀錄
    在卷供憑，故彼等起訴時之所在地亦不在臺灣屏東地方法院
    管轄區域內；另被告等人所犯偽造、變造私文書、變造特種
    文書及洗錢等罪之犯罪地均不在臺灣屏東地方法院管轄區域
    內，此觀諸起訴書之記載即明。準此，不能認為被告之行為
    地或結果地，有一發生在臺灣屏東地方法院管轄區域內，檢
    察官逕向臺灣屏東地方法院提起公訴，揆諸首開規定，自有
    未合，爰不經言詞辯論，逕行諭知管轄錯誤之判決，並移送
    於有管轄權之臺灣板橋地方法院（按多數被告居住或設籍在
    該法院之管轄區域，且該法院於拘提、羈押被告或調查證據
    時較為便利，故由該法院審理為宜）等語。
三、按案件由犯罪地或被告之住所、居所或所在地之法院管轄，
    刑事訴訟法第5 條第1 項定有明文，而所謂犯罪地，參照刑
    法第4 條之規定，解釋上自應包括行為地與結果地兩者而言
    （最高法院72年度台上字第5894號判例意旨參照）。又數同
    級法院管轄之案件相牽連者，得合併由其中一法院管轄；數
    人共犯一罪或數罪者，為相牽連之案件；刑事訴訟法第6 條
    第1 項、第7 條第1 款亦分別定有明文。經查：
  (一)本件被害人林子誠設籍並實際居住在屏東縣屏東市○○里○○路179 之2 號，其係因透過網路聊天室欲與網友見面，該
    網友要求伊先匯款，伊乃於民國94年6 月16日15時54分，在
    屏東縣屏東市○○路厚生郵局提款機匯款新臺幣（下同）29
    , 982 元至華南銀行北投分行帳戶，嗣後才發覺被騙等情，
    有個人基本資料查詢結果表、94年6 月16日警詢筆錄及中華
    郵政公司自動櫃員機交易明細表等件在卷可稽（見本院卷第
    76頁、94年度偵字第5569號卷五第57至59頁）。被害人張金
    華設籍並實際居住在屏東縣長治鄉○○村○○路15巷16號，
    其係看報紙分類廣告欲辦理個人信貸，而於94年9 月23日至
    94年10月18日，分別在屏東長治郵局、屏東林森路郵局、屏
    東歸來郵局、第一商業銀行屏東分行等處，共匯款18次計49
    8,740 元至華僑銀行大里分行00000000000000號盧偉傑帳戶
    、第一銀行00000000000 號王臆韻帳戶、台新銀行00000000
    000000號余盛斯帳戶、基隆郵局00000000000000號龔怡萍帳
    戶，嗣後才發覺被騙等情，有個人基本資料查詢結果表、94
    年10月20日警詢筆錄、95年1 月18日偵訊筆錄、郵局跨行匯
    款申請書、第一銀行存款存根聯等件在卷可稽（見本院卷第
    77頁、94年度偵字第5569號卷二第121 至129 頁、94年度偵
    字第5569號卷五第120 至121 頁）。被害人李財珍設籍並實
    際居住在屏東縣內埔鄉○○村○○路36之6 號，其係因接獲
    來電告知伊信用卡金額未繳，且信用卡遭盜用，遂於94年9
    月30日16時15分，在屏東市○○路郵局匯款151,000 元至台
    北東園郵局00000000000000號賴美玲帳戶，嗣後才發覺被騙
    等情，有個人基本資料查詢結果表、94年10月1 日警詢筆錄
    、屏東市○○路郵局郵政存簿儲金存款單、以局號帳號查詢
    客戶基本資料表等件在卷可稽（見本院卷第78頁、94年度偵
    字第5569號卷四第190 至193 頁）。職是，被害人林子誠、
    張金華、李財珍均係設籍並實際居住在屏東縣，且均係至屏
    東縣金融機構匯錢而受騙，則屏東縣自屬犯罪結果地即犯罪
    地無訛。原判決援引最高法院52年度台上字第1436號判例（
    該判例意旨為：「上訴人結夥竊魚，將竹籠放置於他人魚塭
    ，固有魚入籠，但未為上訴人或其他共犯提取，仍有逸出之
    可能，入籠之魚即尚未移入行竊者自己支配之下，其行為應
    屬未遂」），謂：被告於取得詐騙財物前，該人頭帳戶內之
    金錢仍有被查封、止付、凍結或遭他人領出之可能，亦即該
    等款項尚未移入被告自己支配之下，故其行為仍屬未遂，不
    能認為犯罪結果已經發生云云。然查，該判例意旨係謂將竹
    籠放置於他人魚塭盜魚，入籠之魚仍有逸出之可能，尚未移
    入行竊者支配之下，其竊盜行為應屬未遂；而被害人一旦將
    款項匯入被告所指定之帳戶，該款項即移置被告管領支配之
    下，被告可立即提領，其詐騙行為自屬既遂，而非未遂，是
    原判決援引上開判例即有不當；縱如原判決所指稱「其行為
    仍屬未遂」，然刑法詐欺罪亦處罰未遂犯（刑法第339 條第
    3 項參照），非謂詐欺未遂之行為即得不予處罰。從而，本
    件原審法院管轄區域內之屏東縣，確屬本案之犯罪結果地即
    犯罪地甚為明灼。
  (二)本件共犯即起訴書附表一編號30之林智隆設籍並實際居住在
    屏東縣新埤鄉○○村○○路135 號，其曾於94年間將其所申
    請之上海銀行、中國信託銀行（帳號0000000000000） 之存
    摺、存簿、提款卡、密碼、行動電話語音信箱等物，交予不
    詳姓名年籍綽號「阿政」之成年男子，嗣被告所屬之詐騙集
    團即利用上開中國信託銀行重陽分行0000000000000 號帳戶
    作為詐騙及洗錢轉帳用途等情，有個人基本資料查詢結果表
    、身分證影本、95年2 月16日警詢筆錄、95年2 月16日偵訊
    筆錄、中國信託銀行客戶基本資料表、對帳單、案件詳細資
    料表等件在卷可稽（見本院卷第79頁、94年度偵字第5569號
    卷八第61至70頁）。共犯即起訴書附表一編號130 之吳秋萍
    ，於行為時（94年10月間）設籍在屏東縣獅子鄉楓林村楓林
    二巷23之1 號，其曾於94年10月間將其所申請之郵局、台新
    銀行、富邦銀行及中國國際商業銀行之存摺、存簿、提款卡
    、密碼及電話門號等物，以11,000元之代價，出租予不詳姓
    名年籍綽號「阿冬」（或「阿東」）之成年女子，嗣被告所
    屬之詐騙集團即利用上開郵局00000000000000號帳戶作為詐
    騙及洗錢轉帳用途等情，有個人基本資料查詢結果表、遷徒
    紀錄資料查詢結果表、身分證影本、95年2 月17日警詢筆錄
    、95年2 月17日偵訊筆錄、郵政存簿儲金立帳申請書、客戶
    歷史交易清單、案件詳細資料表、金融帳戶及電話租賃契約
    書等件在卷可稽（見本院卷第81、82頁、94年度偵字第5569
    號卷八第97至115 頁）。共犯即起訴書附表一編號167 之魯
    正華（將其所申請之00000000000000號郵局帳戶交予被告所
    屬之詐騙集團作為詐騙及洗錢轉帳之用），亦設籍在屏東縣
    獅子鄉楓林村楓林一巷40之1 號之情，有個人基本資料查詢
    結果表在卷可稽（見本院卷第80頁）。準此，本案共犯林智
    隆、吳秋萍、魯正華等人既設籍居住在屏東縣，依刑事訴訟
    法第6 條第1 項、第7 條第1 款規定，數人共犯一罪或數罪
    者，為相牽連之案件，得合併由其中一法院管轄，是原審法
    院對於本案亦有管轄權甚為明顯。
  (三)臺灣屏東地方法院檢察署檢察官查獲本案後，向原審法院即
    臺灣屏東地方法院聲請羈押被告戊○○、甲○○、己○○、
    辛○○、乙○○、庚○○，原審法院法官經訊問後於94年11
    月12日裁定准予羈押並禁止接見通信，嗣羈押期限屆滿後，
    臺灣屏東地方法院檢察署檢察官向原審法院聲請對被告戊○○、甲○○、己○○、辛○○、乙○○、庚○○延長羈押，
    原審法院法官經訊問後，裁定自95年1 月12日起延長羈押2
    月並禁止接見通信，此有原審法院94年11月12日聲羈訊問筆
    錄、94年度聲羈字第279 號押票回證、95年1 月5 日延長羈
    押訊問筆錄、95年度偵聲字第4 號延長羈押裁定等件附卷可
    按（見原審法院94年度聲羈字第279 號、95年度偵聲字第4
    號卷）。足認原審法院於受理本案被告羈押及延長羈押時，
    亦肯認其有管轄權至為明確。
  (四)綜上所述，依上開法條規定及最高法院判例意旨，原審法院
    對於本案確有管轄權，洵可認定。
四、原審未詳為推求，遽為本件管轄錯誤之判決，即有未合，檢
    察官上訴意旨指摘原判決為管轄錯誤之諭知係屬不當，為有
    理由，應由本院將原判決撤銷，發回臺灣屏東地方法院另為
    適當之判決，並不經言詞辯論而為之。
五、據上論結，應依刑事訴訟法第369 條第1 項但書、第372 條
    ，判決如主文。
中    華    民    國    97    年    3    月    18    日
                  刑事第七庭    審判長法  官 莊飛宗
                                      法  官 李嘉興
                                      法  官 孫啟強
以上正本證明與原本無異。
被告如不服本判決應於收受本判決後10日內向本院提出上訴書狀
，其未敘述上訴理由者，並得於提起上訴後10日內向本院補提理
由書狀（均須按他造當事人之人數附繕本）「切勿逕送上級法院
」。
中    華    民    國    97    年    3    月    18    日
                                      書記官 黃富美


司法院資訊處製作；財團法人民間司法改革基金會備份。
